臺灣臺北地方法院民事判決　　　　　　　　96年度國字第36號
　　原　　　告　丁○○
　　訴訟代理人　簡宏明律師
　　被　　　告　臺北市古亭地政事務所
　　法定代理人　乙○○
　　訴訟代理人　丙○○
　　　　　　　　　　　　　　樓.
　　　　　　　　甲○○
上列當事人間請求國家賠償事件，本院於民國96年12月18日言詞
辯論終結，判決如下：
    主      文
被告應給付原告新臺幣拾伍萬壹仟伍佰貳拾壹元，及自民國九十
六年九月十五起至清償日止，按年息百分之五計算之利息。
原告其餘之訴駁回。
訴訴訟費用由被告負擔五分之四，餘由原告負擔。
本判決第一項於原告以新臺幣伍萬零伍佰零柒元供擔保後，得為
假執行；但被告如以新臺幣拾伍萬壹仟伍佰貳拾壹元預供擔保後
，得免為假執行。
    事實及理由
一、查，原告丁○○於起訴前曾向被告台北市古亭地政事務所聲
    請協議，因賠償金額協議不成，始向本院提起本訴乙節，有
    卷附台北市古亭地政事務所民國96年8月9日北市古地二字第
    0963106650 0號函、台北市古亭地政事務所國家賠償事件協
    議不成立證明書可憑（見本院卷第33至34頁），核與國家賠
    償法第10條第1項、第11條第1項規定相符，應予准許，合先
    陳明。
二、原告主張：伊於95年8月14日與訴外人劉智雄就其所有坐落
    台北市○○段南海1小段696地號土地 (權利範圍10000分之
    4229)及其上建物即門牌號碼為台北市中正區○○○路○段25
    號9樓 (下稱系爭房地)簽訂買賣契約，雙方約定買賣價金為
    新台幣 (下同)20,300,000 元，伊買受系爭房地後，申請被
    告辦理建物分別門牌及重新測量事項，經被告現場勘測後發
    現原繪製成果部分尺寸及面積計算有誤，遂將登記面積自18
    5.89平方公尺變更為176.64平方公尺，被告過失測量及登記
    錯誤，致伊受有面積減少之損害，損害額為減少面積按買賣
    價金比例計算之，爰依國家賠償法（下稱國賠法）第2條規
    定，提起本訴等情。並於本院聲明：(一)被告應給付原告
    1,007,956元，及加計自起訴狀繕本送達翌日起算之法定遲
    延利息。(二)願供擔保請准宣告假執行。
三、被告則以：伊僅更正建物面積，土地面積並無變動，原告所
    受損害應將土地及建物價值分離計算，復依土地法第68條第
    2項規定，原告請求損害賠償金額不得超過受損害時之價值
    ，依照原告與劉智雄就系爭房地所訂立之公定契約書記載，
    建物價格佔買賣總價格之15%，復依其買賣價金計算，原告
    所受損害應為151,521元 (計算式:  20,300,000×15/100÷
    185.89×9.25＝151,521)等語，資為抗辯。並於本院聲明：
    (一)原告之訴駁回。(二)如受不利之判決，願供擔保請准宣告免
    為假執行。
四、查，原告於95年8月14日與劉智雄就系爭房地簽訂買賣契約
    ，雙方約定買賣價金為20,300,000 元，嗣原告申請被告辦
    理建物分別門牌及重新測量事項，經被告現場勘測後發現原
    繪製成果部分尺寸及面積計算有誤，遂將登記面積自185.89
    平方公尺變更為176.64平方公尺，被告就測量及登記錯誤有
    過失乙節，有卷附不動產買賣契約書、土地及建物所有權狀
    、台北市古亭地政事務所96年1月24日北市古地二字第09630
    112000號函可憑（見本院卷第11至17頁、第23頁、第28 頁
    ），並為兩造所不爭執，堪信為真。
五、按公務員於執行職務行使公權力時，因故意或過失不法侵害
    人民自由或權利者，國家應負損害賠償責任。國家賠償法第
    2條第2項定有明文。又按因登記錯誤、遺漏或虛偽致受損害
    者，由該地政機關負損害賠償責任；如該地政機關拒絕賠償
    ，受損害人得向司法機關起訴請求，土地法第68條第1項前
    段、第71條亦有明定。此所謂登記，無論不動產之總登記、
    權利變更登記或其他登記，均有其適用，以貫徹土地法第68
    條保護權利人之立法精神。查被告為系爭建物登記機關，其
    職員疏於注意製圖核算錯誤，誤載建物登記面積，為其所自
    承，依國家賠償法第2條第2項及土地法第68條第1項規定，
    被告自應負損害賠償之責。是本件應審究者為(一)原告所受損
    害是否應分別計算房屋及土地價金後，再計算短少之房屋坪
    數價金? (二)，如是，則房屋及土地買賣價金分別計算的比例
    為何? 茲分別論述如下：
（一）原告所購買之不動產建物部分建物原登記面積為185.89平
      方公尺，因被告製圖核算錯誤，而更正登記為176.64平方
      公尺一事，為兩造所是認，則土地部分面積仍與原告購買
      時相同，並未錯誤。是原告依土地法第68條第1項規定意
      旨，應僅能就建物部分誤登面積9.25平方公尺所受之損害
      請求賠償，要無庸議。
（二）另按因登記錯誤、遺漏、或虛偽致受損害，由該地政機關
      負損害賠償之範圍，以不得超過受損害時之價值為限，對
      於受害人依通常情形原可預期之利益之喪失則不得請求賠
      償，此觀土地法第68條第2項規定自明。最高法院87年台
      上字第115號判例要旨可資參照。則原告所能請求者，應
      為不得超過其買受系爭建物時受損害時之價值，至其轉售
      後所能得之預期利益喪失，不在請求之列，亦不能作為計
      算之基礎。查原告95年9月8日與訴外人劉智雄就系爭不動
      產辦理移轉登記時，所檢附之土地及建築改良物買賣所有
      權移轉契約書，其中土地買賣金額為6,927,102元、建物
      買賣金額為1,231,800元，共計8,158,902元（見外置之被
      告所提證物一），而原告於95年8月14日與劉智雄所簽訂
      之不動產買賣契約書所載土地、建物買賣總金額為20,300
      ,  000元（見本院卷第14頁）。原告買受當時既已就土地
      及房屋之買價妥為分配而向地政機關據為登記，自應依其
      登記時檢附土地及建築改良物買賣所有權移轉契約書所載
      買賣金額計算建物部分買價所佔總買價之比例，再推算原
      告實際買賣價格之建物部分價金，較為妥當。則依土地及
      建築改良物買賣所有權移轉契約書，建物價格占買賣總金
      額之比例為百分之十五（1,231, 800÷8,158,902=15/100
      ）；實際買賣價格之建物價金為3,045,000元（20,300,
      000*15/100=  3,045,000）。而原買賣建物面積為185.89
      平方公尺，而原告因誤算9.25平方公尺所受損害為
      151,521元（3,045,000÷185.89*9.25=15 1,521。小數點
      以下四捨五入）。
六、綜上所述，原告依國家賠償法第2條及土地法第68條第1項規
    定，請求上訴人賠償151,521元，及自起訴狀繕本送達翌日
    （96年9月15日）起加付法定遲延利息，洵屬有據，應予准
    許。逾此範圍之請求，則無理由，應予駁回。
七、兩造其餘攻擊防禦方法及舉證，與本件判決之結果已無影響
    ，毋庸逐一贅述，併此明。
八、據上論結，原告之訴為一部有理由，一部無理由，依民事訴
    訟法第79條，判決如主文。
中　　華　　民　　國　　96　　年　　12　　月　　31　　日
                  民事第四庭    法　官　吳定亞
以上正本係照原本作成
如對本判決上訴，須於判決送達後20日內向本院提出上訴狀
中　　華　　民　　國　　96　　年　　12　　月　　31　　日
                    　　　　　　書記官　高秋芬
